最高法院民事判決                              八十六年度台上字第二六一六號
      上  訴  人  乙○○
      被 上訴 人  甲○○
右當事人間第三人異議之訴事件，上訴人對於中華民國八十五年十二月十八日臺灣高
等法院第二審判決（八十五年度上字第九六九號），提起上訴，本院判決如左：
    主  文
上訴駁回。
第三審訴訟費用由上訴人負擔。
    理  由
本件上訴人主張：坐落台北縣泰山鄉○○段○○段三一之四號土地及其上建物即門牌
號碼台北縣泰山鄉○○路○段八七巷一號一、二樓暨附屬建物為伊於民國六十三年三
月八日所購買，雖登記為伊妻黃蔡寶琴名義，依修正前民法親屬篇夫妻聯合財產之有
關規定，仍屬伊所有。詎被上訴人竟將之誤認為伊妻黃蔡寶琴所有而聲請臺灣板橋地
方法院（下稱板橋地院）民事執行處予以查封強制執行等情。爰依強制執行法第十五
條規定，提起第三人異議之訴，求為將板橋地院八十四年度民執實字第一○四九三號
強制執行事件，就系爭土地及房屋所為強制執行程序予以撤銷之判決。
被上訴人則以：系爭土地及房屋乃自始確實登記為黃蔡寶琴所有，自應推定為其所購
買；又縱認系爭土地及房屋係上訴人所購買而登記為其妻黃蔡寶琴名義，亦應認為係
上訴人已將之贈與其妻，亦為其妻黃蔡寶琴所有，被上訴人對於黃蔡寶琴有票據債權
存在，自得聲請法院強制執行系爭土地及房屋等語。資為抗辯。
原審依調查證據為辯論之結果，以：上訴人主張之前開事實，固提出戶籍謄本、土地
及建物登記簿謄本、營利事業營業稅繳款書影本等為證，及證人黃蔡寶琴雖於板橋地
院證稱，上訴人做水電生意，用伊之支票，以及訴外人李夏茂（係上訴人之妹婿）向
伊借票，上訴人不知情；證人李夏茂亦證稱，伊借票向被上訴人調現云云。又修正前
民法第一千零十七條第一項有關妻之原有財產內，妻因其他無償取得之財產之規定，
雖不排除夫之無償贈與情形，但必有無償之贈與契約之存在為前提，並非一經登記為
妻之名義，即可當然視為夫所贈與。惟按民法親屬編修正前，夫妻於婚姻關係存續中
，夫以妻之名義購買不動產登記為妻所有，是否為妻無償取得之財產，而屬於妻之原
有財產﹖在利害攸關之際，夫妻常互為掩飾不肯吐露真言。例如夫為債務人時，則謂
該不動產係夫無償贈與其妻；妻為債務人時，則謂該不動產仍屬夫所有，使債權人難
於捉摸，不知所措，似此情形，事實審法院判斷事實之真偽，必須針對個案多方蒐集
具體資料詳加斟酌，以期形成正確心證，而不得任由夫妻隨意主張，據為裁判之基礎
。妻在經濟活動上，倘已以該不動產作為自己所有，以提高自己之交易信用者，應認
該不動產係由夫無償贈與而成為妻之原有財產，始與情理相符。經查，上訴人與黃蔡
寶琴於五十年十一月二十二日結婚，上訴人曾係台灣大學總務處技工；而系爭土地於
六十二年四月十八日、系爭房屋（原審誤繕為土地）於六十二年八月十四日分別登記
為黃蔡寶琴所有，有戶籍謄本及土地及建物登記簿謄本在卷可證。黃蔡寶琴於系爭房
屋開設如意水電行，自為負責人，並於六十四年間即向第一商業銀行泰山分行申請甲
存開戶帳號二○二四二－一，以簽發支票，有營利事業營業稅繳款書影本及第一商業
銀行泰山分行函可佐。七十四年間，上訴人又與黃蔡寶琴為債務人，向中央公教人員
住宅輔建及福利互助委員會貸款，由黃蔡寶琴為設定抵押權之義務人，設定抵押權於
該委員會擔保本金最高限額新台幣（下同）四十八萬元之債權，亦有土地及建物登記
簿謄本足憑。又被上訴人對於黃蔡寶琴之執行債權係由黃蔡寶琴所簽發以第一商業銀
行泰山分行為付款人之票據債權（板橋地院三重簡易庭八十四年度重簡字第八七二號
）。上訴人既將系爭土地及房屋登記為伊妻黃蔡寶琴所有，再由黃蔡寶琴向第一商業
銀行申請甲存開戶，以簽發支票，並由黃蔡寶琴為負責人，在系爭房屋開設如意水電
行，從事經濟上之交易活動，復由黃蔡寶琴以系爭土地及房屋作為自己所有，與上訴
人同為債務人，向中央公教人員住宅輔建及福利互助委員會貸款，由黃蔡寶琴為設定
抵押權義務人提供系土地及房屋為擔保，設定本金最高限額四十八萬元之抵押權於該
委員會。則被上訴人所抗辯，上訴人於將系爭土地及房屋登記為其妻黃蔡寶琴所有，
係將之贈與黃蔡寶琴，使執行事件債務人黃蔡寶琴取得所有之事實，自堪認為真實。
系爭房地既由上訴人無償贈與黃蔡寶琴，經黃蔡寶琴允受贈與而登記為所有人，揆諸
前開說明，系爭土地及房屋應屬黃蔡寶琴之原有財產，上訴人主張仍屬其所有，提起
本件第三人異議之訴，即非有理由。為其心證之所由得，並說明上訴人聲請向台北縣
稅捐稽徵處函查如意水電行何時申請停業為無必要及兩造其餘之攻擊防禦方法，不予
審酌之理由。因而維持第一審所為上訴人敗訴之判決，駁回其上訴，經核於法並無違
誤。上訴論旨，猶就原審取捨證據、認定事實之職權行使，指摘原判決違背法令，求
予廢棄，非有理由。
據上論結，本件上訴為無理由，依民事訴訟法第四百八十一條、第四百四十九條第一
項、第七十八條，判決如主文。
中      華      民      國    八十六    年      八      月     二十二   日
                              最高法院民事第三庭
                                  審判長法官  范  秉  閣
                                        法官  朱  錦  娟
                                        法官  朱  建  男
                                        法官  許  澍  林
                                        法官  蘇  達  志
      右正本證明與原本無異
                                              書  記  官
中      華      民      國    八十六    年      九      月      五      日
